【裁判字號】    98,自緝,15
【裁判日期】    980630
【裁判案由】    偽造文書等
【裁判全文】
臺灣高雄地方法院刑事判決              98年度自緝字第15號
自  訴  人  乙○○
            甲○○○
被      告  丙○○
上列被告因偽造文書等案件，經自訴人提起自訴，本院判決如下
：
    主  文
本件自訴不受理。
    理  由
一、自訴意旨略以：被告丙○○與共同被告黃子嘉（經臺灣高等
    法院高雄分院以87年度上訴字第916 號判決判處有期徒刑4
    年確定）、黃武、周興盛（黃武、周興盛均業經本院以85年
    度自字第82號判決判處無罪確定）共同基於行使偽造私文書
    及詐欺取財之概括犯意聯絡，於民國83年7 月15日某時許，
    持偽造之黃武之印鑑證明書及身分證至案外人林宣伯之代書
    事務所後，由共同被告黃武、黃子嘉向自訴人2 人佯稱可提
    供黃武所有座落高雄市○○區○○段158 號地號之土地及其
    上門牌號碼為高雄市○○區○○路57號之房屋為借款之擔保
    ，被告丙○○、周興盛亦在旁再三保證無問題云云，自訴人
    2 人遂不疑有他而應允借款後，即由共同被告黃武、黃子嘉
    持上開偽造之印鑑證明書、身分證以自訴人乙○○為抵押權
    人辦理抵押權設定登記，並交付乙紙83年10月16日到期，面
    額200 萬元之本票予自訴人2 人為擔保，致自訴人2 人均陷
    於錯誤，而借款新台幣（下同）200 萬元予共同被告黃武、
    黃子嘉。又被告丙○○與共同被告周興盛、黃子嘉復於同年
    月19日某時許，以前開房地尚有抵押價值為由，再約同自訴
    人2 人至案外人林宣伯處，以同上持偽造之印鑑證明書、身
    分證辦理抵押權設定及簽發本票佯為提供擔保之方式，致自
    訴人2 人亦陷於錯誤，再借款100 萬元予共同被告黃武、黃
    子嘉。詎被告黃武事後否認有上開借款之債權債務關係存在
    ，而訴請塗銷上開抵押權設定登記，案經本院民事庭於審理
    中調查發現被告黃武、黃子嘉所提出作為辦理抵押權設定登
    記之用之台灣省台南縣新營市戶政事務所南縣營戶印證字第
    4480號印鑑證明書實係偽造，自訴人2 人始知受騙。因認被
    告丙○○涉犯刑法第216 條、第210 條之行使偽造私文書罪
    嫌、同法第339 條第1 項詐欺取財罪嫌等語。
二、按自訴行為是否合法，係以提起時之法律規定為準，其提起
    時為法律所准許者，既屬合法之自訴，自不因嗣後法律修正
    對自訴權更有所限制而受影響，最高法院90年臺非字第30號
    判決意旨可資參照，是刑事訴訟法雖於92年2 月6 日修正，
    於同法第319 條第2 項增訂「自訴提起，應委任律師行之」
    之規定，改採「自訴強制律師代理」制度，並於同年9 月1
    日施行，然於該修正施行前未委任律師為代理人而提起之自
    訴，因修正前同法第319 條關於提起自訴之要件並未設有應
    委任律師之限制，是該等自訴仍屬合法，亦不因新法修正施
    行後，未依法委任律師為代理人而喪失自訴之合法性，先予
    敘明。
三、次按92年2 月6 日修正刑事訴訟法第331 條規定，自訴代理
    人經合法通知無正當理由不到庭，應再行通知，並告知自訴
    人。自訴代理人無正當理由仍不到庭者，應諭知不受理之判
    決。又依刑事訴訟法第343 條規定，自訴程序須自訴章無特
    別規定時，始準用第246 條、第249 條及公訴章第二節、第
    三節關於公訴之規定，而刑事訴訟法第331 條既明定「自訴
    代理人經合法通知無正當理由不到庭，應再行通知，並告知
    自訴人。自訴代理人無正當理由仍不到庭者，應諭知不受理
    之判決。」自文義解釋而言，該條並未限定於審判期日始有
    適用，且參照其立法說明：「為落實自訴強制律師代理制度
    ，於自訴代理人經合法通知，無正當理由不到庭時，法院應
    改期審理，再行通知自訴代理人，並同時告知自訴人，以便
    自訴人決定是否另行委任代理人。如自訴代理人無正當理由
    ，仍不到庭者，可見其不重視自訴或係濫行訴訟，法院自應
    諭知不受理之判決。」故以立法目的論，亦可知刑事訴訟法
    第331 條係屬於自訴程序之特別規定，自應優先適用，不論
    自訴代理人係於準備程序或審判期日無故未到庭，法院均應
    改期審理，再行通知自訴代理人，並告知自訴人，若自訴代
    理人無正當理由仍不到庭者，即應諭知不受理之判決，無再
    準用同法第273 條第5 項之餘地；且依刑事訴訟法施行法第
    2 條所定：「修正刑事訴訟法施行前，已經開始偵查或審判
    之案件，除有特別規定外，其以後之訴訟程序，應依修正刑
    事訴訟法終結之。」，基於程序從新原則，亦無再適用修正
    前刑事訴訟法第331 條第1 項、第2 項規定通知檢察官擔當
    訴訟之必要。又本件自訴程序必須由自訴人為之，而自訴人
    經合法通知無正當理由不到庭，經再行通知仍不到庭，亦不
    委任律師為代理人者，因自訴程序無法進行，此立法之疏漏
    ，應類推適用刑事訴訟法第331 條之規定，即於前開情形，
    亦應諭知不受理判決，始符合刑事訴訟制度修法採取改良式
    當事人進行主義之精神，且因不受理判決係屬形式判決，對
    於自訴人實質之訴訟權亦無妨礙（最高法院94年度第6 、7
    次刑事庭會議第7 點決議意旨可資參照）。
四、本院查：
  (一)本件自訴人乙○○、甲○○○係於上揭新法修正施行前之
      85年1 月19日具狀提起自訴，且自始未委任律師為代理人
      ，此有刑事自訴狀暨其上本院收狀章戳記為憑，而依據修
      正前之刑事訴訟法第319 條規定，提起自訴無需委任律師
      為代理人即得為之，並揆諸上開自訴合法與否，應依起訴
      時法律規定為準之說明，自訴人未委任律師為代理人而提
      起本件自訴，即為合法，不因嗣後新法修正施行，而影響
      其自訴之合法性，合先敘明。
  (二)次查，被告丙○○於98年4 月18日經緝獲到案後，本院先
      後依法通知自訴人2 人本案將於98年5 月25日、98年6 月
      29日進行調查審理，惟自訴人2 人經2 次合法送達後均無
      正當理由而不到庭，此有自訴人2 人之個人基本資料查詢
      結果單、本院送達證書及刑事報到單等件在卷可證，揆諸
      首揭說明，爰不經言詞辯論，逕為不受理之判決。
據上論斷，應依刑事訴訟法第331 條、第343 條、第307 條，判
決如主文。
中    華    民    國    98    年    6     月    30    日
                  刑事第八庭  審判長法  官  洪能超
                                    法  官  陳思帆
                                    法  官  蔣志宗
以上正本證明與原本無異。
如不服本判決應於收受本判決後10日內向本院提出上訴書狀，並
應敘述具體理由，如未敘述上訴理由者，應於上訴期間屆滿後20
日內補提理由書狀於本院（均須按他造當事人之人數附繕本）「
切勿逕送上級法院」。
中    華    民    國    98    年    6     月    30    日
                                    書記官  李崑良


司法院資訊處製作；財團法人民間司法改革基金會備份。
